臺灣士林地方法院刑事判決
111年度金訴字第22號
公  訴  人  臺灣士林地方檢察署檢察官
被      告  吳家岱



上列被告因違反洗錢防制法等案件，經檢察官提起公訴（110年
度偵字第14460號），本院判決如下：
    主  文
吳家岱共同犯洗錢防制法第十四條第一項之洗錢罪，處有期徒刑
貳月，併科罰金新臺幣壹萬元，罰金如易服勞役，以新臺幣壹仟
元折算壹日。
未扣案犯罪所得新臺幣參仟元沒收，於全部或一部不能沒收或不
宜執行沒收時，追徵其價額。
    事  實
一、吳家岱知悉金融機構存款帳戶為個人信用之表徵，任何人均
    可自行到金融機構申請開立存款帳戶而無特別之窒礙，並可
    預見提供金融機構帳戶帳號，極可能供不法詐騙份子用以充
    作詐欺犯罪被害人匯款之指定帳戶；且可預見將匯入其所提
    供帳戶內之詐欺犯罪所得款項提領後，係參與詐欺取財犯罪
    ，足以遮斷資金流動軌跡，使檢警難以追緝，而有掩飾詐欺
    犯罪所得之去向及所在之虞，竟仍基於縱使因此參與詐欺取
    財、掩飾詐欺犯罪所得之去向及所在，製造金流斷點，仍不
    違背其本意之不確定故意，與真實姓名年籍不詳之成年詐欺
    行為人（無證據證明詐騙者為三人以上或吳家岱知悉為三人
    以上而共同犯之）共同意圖為自己不法之所有，基於詐欺取
    財及掩飾、隱匿特定詐欺犯罪所得去向及所在之洗錢等犯意
    聯絡，由吳家岱先於民國109年12月16日前某時，將其所申
    設之華南商業銀行帳號000-000000000000號帳戶（下稱華南
    銀行帳戶）資料，以不詳方式提供予該不詳之詐欺行為人作
    為詐欺取財之收款帳戶使用。嗣該不詳之詐欺行為人取得華
    南銀行帳戶帳號資料後，即意圖為自己不法之所有，基於詐
    欺取財之犯意，於109年12月間透過通訊軟體WeDate及Line
    先後以暱稱「Jean Alberty」、「DAKA達凱客服」、「四海
    錢莊-執行組」等名義邀請吳欣昇加為好友後，向吳欣昇詐
    稱：可利用網路從事外匯投資獲利，但須先匯款儲值並支付
    保證金云云，使吳欣昇陷於錯誤，因而於同年月16日晚間9
    時許匯款新臺幣（下同）3,000元至華南銀行帳戶，吳家岱
    並於同年月18日上午9時許以臨櫃提款方式，連同上開吳欣
    昇遭詐欺後所匯入之款項共提款2萬1,000元，而掩飾、隱匿
    上揭詐欺取財犯罪所得之去向及所在。嗣吳欣昇察覺有異報
    警處理，而為警循線查悉上情。
二、案經吳欣昇訴由臺北市政府警察局北投分局報告臺灣士林地
    方檢察署檢察官偵查起訴。
    理  由
壹、程序部分
一、按被告以外之人於審判外之言詞或書面陳述，雖不符刑事訴
    訟法第159條之1至第159條之4之規定，而經當事人於審判程
    序同意作為證據，法院審酌該言詞陳述或書面陳述作成時之
    情況，認為適當者，亦得為證據；當事人、代理人或辯護人
    於法院調查證據時，知有第159條第1項不得為證據之情形，
    而未於言詞辯論終結前聲明異議者，視為有前項之同意；刑
    事訴訟法第159條之5定有明文。查本判決下列所引用被告以
    外之人於審判外之陳述，經檢察官、被告吳家岱均表示同意
    作為證據，且迄本案言詞辯論終結時均未爭執證據能力（本
    院111年度金訴字第22號卷【下稱本院卷】第169頁至第172
    頁），本院審酌該證據資料製作時之情況，亦無違法不當或
    證明力明顯過低之瑕疵，以之作為證據應屬適當，依上開規
    定，認該供述證據具證據能力。
二、又本判決所引用其他資以認定事實所憑之非供述證據，經本
     院提示後，檢察官、被告均不爭執證據能力，復無證據足
    認 係公務員違背法定程序所取得，依刑事訴訟法第158條之
    4之 反面解釋，自有證據能力。 
貳、實體部分
一、認定犯罪事實所憑之證據及理由
    訊據被告固坦承於109年12月18日自華南銀行帳戶以臨櫃提
    款之方式提領該帳戶內款項共2萬1,000元等情，惟矢口否認
    有何詐欺取財及洗錢之犯行，並辯稱：109年11月、12月間
    我發覺我的皮包遺失，應該是騎車的時候掉在外面，皮包裡
    有我的國民身分證、健保卡還有華南銀行帳戶的提款卡，我
    發現皮包掉了之後大概2、3週才去辦理掛失補發國民身分證
    ，同時去掛失華南銀行帳戶的提款卡，我應該是把提款卡密
    碼寫在卡片後面，我從來沒有把華南銀行帳戶資料提供給別
    人。後來109年12月18日我有臨櫃提款2萬1,000元，這是我
    朋友借我的錢，與告訴人吳欣昇遭詐騙所匯入之3,000元無
    關等語（本院卷第52頁至第54頁、第131頁至第132頁）。經
    查：
　㈠本案詐欺行為人於109年12月間使用通訊軟體WeDate及Line，
    以暱稱「Jean Alberty」、「DAKA達凱客服」、「四海錢莊
    -執行組」等名義邀請告訴人加為好友後，向告訴人詐稱：
    可利用網路從事外匯投資獲利，但須先匯款儲值並支付保證
    金云云，使告訴人陷於錯誤，因而於同年月16日晚間9時許
    匯款3,000元至華南銀行帳戶等情，業據告訴人證述在卷（
    臺灣士林地方檢察署110年度偵字第14460號卷【下稱偵卷】
    第559至563頁），復為被告所不爭執，並有新竹縣政府警察
    局竹東分局竹東派出所受理各類案件紀錄表（偵卷第45頁）
    、新竹縣政府警察局竹東分局竹東派出所受（處）理案件證
    明單（偵卷第47頁）、告訴人與『沒有成員』、『DAKA達凱客
    服』、『四海錢莊-執行組』LINE對話紀錄截圖共64張（偵卷第
    215至277頁）、網路銀行轉帳交易結果頁面截圖共1張（偵
    卷第279頁）、華南商業銀行股份有限公司110年6月9日營清
    字第1100017653號函及附件客戶基本資料及交易明細（偵卷
    第319至337頁）等資料在卷可佐，首堪認定屬實。
　㈡又告訴人匯入前開3,000元款項後，被告於109年12月18日上
    午9時許以臨櫃方式自華南銀行帳戶內提領2萬1,000元，而
    將該帳戶內之款項提領一空等情，亦為被告自承在卷（本院
    卷第131頁），並有華南商業銀行股份有限公司110年6月9日
    營清字第1100017653號函及附件客戶基本資料及交易明細（
    偵卷第319至337頁）、華南商業銀行股份有限公司111年7月
    25日營清字第1110025385號函及附件取款憑條（本院卷第14
    9至153頁）在卷可佐，前開事實，均堪認定。足認被告所申
    設之華南銀行帳戶，確供犯詐欺取財、洗錢使用，並可認被
    告客觀上確有將該筆贓款以臨櫃方式提領之行為甚明。
　㈢按金融帳戶事關個人財產權益之保障而具專屬性及私密性，
    多僅本人所使用，且申請開設金融帳戶並無任何特殊限制，
    一般民眾皆得以存入最低開戶金額之方式申請取得，縱為持
    外國護照之外國人，申辦帳戶亦無任何困難，此為眾所週知
    之事實，是依一般人之社會經驗，若遇某人有收受匯款需求
    ，卻不以自己名義申請帳戶收受匯款，反而向他人索取金融
    帳戶號碼，並要求該他人將帳戶內來路不明之匯入款項，再
    轉而提領或匯出至其他銀行之帳戶，實屬異於常情之事，對
    於此類要求，一般人亦必深入了解其用途、原因，復向周遭
    親友、專業人士確認未涉不法之事，且必與提出此要求之人
    具相當信賴關係，始可能為之，此係日常生活之經驗與事理
    之常。況且，詐欺集團利用人頭帳戶匯入詐得款項、利用車
    手提領贓款，業已經報章媒體多所披露，並屢經政府及新聞
    為反詐騙之宣導，是一般具有通常智識之人，應均可知提供
    金融帳戶供不明人士作匯款使用，並提領、轉匯款項者，多
    係藉此取得不法犯罪所得。又衡之現今分工細膩、行事謹慎
    之詐欺犯罪，在被害人匯入款項後，於尚未提領之前，該帳
    戶仍有隨時遭到帳戶所有人即被告提領之風險，顯見提供帳
    戶及提領款項，均係詐欺所得能否順利得手之關鍵，尤其在
    被害人匯款之後，其隨時可能發覺遭騙，而有進一步通知銀
    行止付或通報檢警單位之作為，甚且，當收款之帳戶非實行
    詐術行為人申設之情形，更可能遭帳戶所有人提領一空，是
    行為人如係使用他人帳戶作為收款之用時，該提供帳戶之人
    若非行為人信賴之共犯或共同詐欺行為之核心人物，勢必要
    求帳戶所有人提供存摺、提款卡、密碼等重要資料，且必須
    於詐欺所得入帳後，迅速提領，以降低遭查獲或為帳戶所有
    人提領之風險。即令帳戶所有人亦參與詐欺犯行，由於帳戶
    款項遭凍結或查獲之風險甚高，詐欺行為人或取款者均須隨
    時觀察環境變化以採取應變措施，否則取款現場如有突發狀
    況，指揮者即不易下達指令，導致詐欺計畫功敗垂成，則倘
    若詐欺行為人對於參與提款之人毫無所悉，或對之忠誠度無
    法掌握，豈不增加私吞款項、為求自保而向檢警單位或銀行
    人員舉發之風險，由此可見，詐欺行為人應不致令被害人將
    款項匯入其無法掌握之陌生人帳戶，而使縝密之詐欺作為徒
    勞無功，且為確保能順利以之充為收受贓款之工具，詐欺犯
    與所使用之人頭帳戶之持有人必有連結，方符常情。查：依
    本案被告及告訴人所述，渠等2人彼此間並無任何直接或間
    接之交易往來關係，告訴人卻可將款項轉帳至被告申設之華
    南銀行帳戶，本案既查無積極證據可認被告與該對告訴人施
    用詐術之詐欺行為人為同一人，而被告就其華南銀行帳戶內
    何以會有告訴人匯入之款項，亦未曾有何質疑，即逕行加以
    提領，參諸上開說明，足認本案詐欺行為人使用被告所申辦
    之華南銀行帳戶，應係經被告同意，詐欺犯方可能指示告訴
    人將款項轉帳至該帳戶內，則被告前開華南銀行帳戶之資料
    係由被告交與詐欺行為人使用，應無疑義。而被告提供華南
    銀行帳戶資料予本案詐欺行為人使用，自可預見此不自行申
    辦帳戶使用卻向他人索取帳戶之行為，可能係利用其遂行不
    法所有意圖用以詐騙他人，匯入華南銀行帳戶之款項並非合
    法正當，然仍以縱有人持華南銀行帳戶以犯罪、匯入華南銀
    行帳戶之款項為犯罪之贓款，亦不違反其本意而同意為上開
    行為，並提領匯入之款項，其自有向他人詐取財物之不確定
    故意甚明。
　㈣至被告雖否認提供華南銀行帳戶資料予他人，並以前揭情詞
    置辯。惟查：
　⒈被告雖辯稱：我的華南銀行帳戶提款卡還有密碼是在109年11
    月、12月間遺失了，是跟我的皮包還有身分證件一起遺失的
    ，我在遺失後大約2週到3週有申請補發身分證及健保卡云云
    。然：依被告所述，其於發覺遺失後，遲至2週至3週後始前
    往掛失並補發身分證件及華南銀行帳戶提款卡，此情已核與
    一般遺失帳戶及身分證件者會立即辦理掛失以避免該帳戶遭
    他人使用之常情相違，是被告所述是否可採，已屬有疑；況
    經本院查詢被告之身分證及健保卡於109年11月1日起至111
    年1月31日止之掛失補發紀錄，被告僅於110年7月9日申請補
    發國民身分證，另曾於110年10月19日以「遺失」事由申請
    補發健保卡，此有臺北○○○○○○○○○111年4月29日北市投戶資
    字第1116003753號函及附件（本院卷第75頁至第77頁）、衛
    生福利部中央健康保險署111年5月3日健保北字第111107974
    3號函（本院卷第79頁至第80頁）在卷可佐，足見被告於109
    年11月、12月間並無申請補發健保卡與身分證之相關紀錄，
    則被告前開所辯，顯屬卸責之詞，不足採信。
　⒉被告雖又辯稱：我所提領的錢是我前女友還是朋友轉給我云
    云。然按關於刑事訴訟之舉證相關規定，被告否認犯罪時，
    就其辯解雖不負證明之責，但倘檢察官指出證明方法，已說
    服法院無合理懷疑而達於確信之程度，致被告將受不利益之
    判斷時，被告提出訴訟上之積極抗辯，但卻未能證明該有利
    事實可能存在，而無法動搖法院因檢察官之舉證對被告所形
    成之不利心證，對於既已存在的積極罪證而言，都是不足以
    用來形成「合理」懷疑的幽靈抗辯，當不得徒以此無從證明
    其可能存在之抗辯事實而排除超越一切合理可疑之積極證據
    。而一般人對於存入或匯入個人申辦帳戶之款項理應能提出
    合理來源或交易依據，方符常情。被告申辦華南銀行帳戶有
    來自於告訴人遭詐欺後所轉帳之款項，被告於告訴人轉帳後
    之18日上午9時32分許，即至華南商業銀行臨櫃辦理現金提
    款，將連同該筆款項之2萬1,000元全部領出，被告當可明確
    指出、說明其領得該筆款項之交易原因事實。然就此被告先
    稱係證人許育瑄給的云云，其後又立刻改稱係前女友或其朋
    友轉的云云（本院卷第131頁），是被告所陳有前後不一之
    情，顯有疑義，又被告係於109年12月20日向證人許育瑄借
    款，證人許育瑄始於同日轉帳至華南銀行帳戶等情，業據證
    人許育瑄證述在卷（臺灣新竹地方檢察署110年度偵字第619
    4號卷第6至7頁），並有華南商業銀行股份有限公司110年6
    月9日營清字第1100017653號函及附件客戶基本資料及交易
    明細（偵卷第319至337頁）在卷可憑，是被告於109年12月1
    8日所領取之款項顯非證人許育瑄出借之款項，且不論被告
    所稱之「前女友」或「朋友」所轉入，被告始終未能明確指
    出該友人姓名年籍，亦未就其與該友人間有借貸及還款之情
    ，提出相關釋明資料以為憑佐，是被告前開所辯，均難遽信
    。
  ㈤綜上所述，本案事證明確，被告前揭犯行，堪以認定，應依
　  法論科。　　
二、論罪科刑
  ㈠按刑法上之幫助犯，固以幫助他人犯罪之意思而參與犯罪構
    成要件以外之行為而成立，惟所謂參與犯罪構成要件以外之
    行為者，指其所參與者非直接構成某種犯罪事實之內容，而
    僅係助成其犯罪事實實現之行為而言，苟已參與構成某種犯
    罪事實之一部，即屬分擔實施犯罪之行為，雖僅以幫助他人
    犯罪之意思而參與，亦仍屬共同正犯（最高法院27年上字第
     1333 號刑事判例意旨參照）。次按洗錢防制法所稱洗錢，
    指下列行為：意圖掩飾或隱匿特定犯罪所得來源，或使他
    人逃避刑事追訴，而移轉或變更特定犯罪所得。掩飾或隱
    匿特定犯罪所得之本質、來源、去向、所在、所有權、處分
    權或其他權益者。收受、持有或使用他人之特定犯罪所得
    ，洗錢防制法第2條定有明文。故行為人如有上揭各款所列
    洗錢行為者，即成立同法第14條第1項之洗錢罪。另過去實
    務認為，行為人對犯特定犯罪所得之財物或利益作直接使用
    或消費之處分行為，或僅將自己犯罪所得財物交予其他共同
    正犯，祇屬犯罪後處分贓物之行為，非本條例所規範之洗錢
    行為，惟依新法規定，倘行為人意圖掩飾或隱匿特定犯罪所
    得來源，而將特定犯罪所得直接消費處分，甚或交予其他共
    同正犯，而由共同正犯以虛假交易外觀掩飾不法金流移動，
    即難認單純犯罪後處分贓物之行為，應仍構成新法第2條第1
    或2款之洗錢行為（最高法院108年台上字第1744號判決意旨
    參照）。查：被告提供華南銀行帳戶予詐欺行為人使用，並
    將告訴人因遭詐騙而匯入華南銀行帳戶之3,000元領出等情
    ，業據本院認定如前，其所為已使其與本案詐欺行為人得手
    詐欺取財犯罪所得，並造成金流斷點，以達掩飾、隱匿本案
    詐欺取財犯行之犯罪所得，是被告前開所為，已該當於詐欺
    取財及洗錢防制法第 2 條第 2 款所指洗錢之構成要件，而
    與真實姓名年籍不詳之本案詐欺行為人共同分擔詐欺取財及
    洗錢行為，被告與該詐欺行為人當成立詐欺取財及一般洗錢
    罪之共同正犯，而無由僅以上開罪名之幫助犯論科。
　㈡核被告所為，係犯刑法第339條第1項之詐欺取財罪及洗錢防
    制法第2條第2款、第14條第1項之一般洗錢罪。被告與該真
    實姓名年籍不詳之詐欺行為人就詐欺取財及洗錢之犯行，均
    具有犯意聯絡及行為分擔，均應論以共同正犯。被告所為共
    同詐欺取財及洗錢犯行，行為雖非屬完全一致，然就該犯行
    過程以觀，上開行為間之時空相近，部分行為重疊合致，有
    實行行為局部同一之情形，且係為達向告訴人詐得款項之單
    一犯罪目的，而依預定計畫下所為之各階段行為，在法律上
    應評價為一行為，而同時觸犯詐欺取財罪及洗錢罪，為異種
    想像競合犯，應依刑法第55條規定，從一重依洗錢防制法第
    14條第1項之洗錢罪處斷。
　㈢又正犯與幫助犯、既遂犯與未遂犯，其基本犯罪事實並無不
    同，僅犯罪之態樣或結果有所不同，尚不生變更起訴法條之
    問題（最高法院101年度台上字第3805號、102年度台上字第
    1998號判決意旨參照）。起訴意旨雖認被告所為係涉犯刑法
    第30條第1項前段、同法第339條第1項之幫助詐欺取財罪及
    洗錢防制法第14條之幫助洗錢罪等語，然業經公訴檢察官當
    庭更正所犯法條為刑法第339條第1項之詐欺取財罪及洗錢防
    制法第2條第2款、第14條第1項之一般洗錢罪（本院卷第168
    頁）在案，並經本院當庭諭知告知所犯法條（本院卷第168
    頁)，無礙於被告之防禦，自毋庸變更起訴法條，併予敘明
    。
　㈣爰以行為人責任為基礎，並審酌被告不思循正當途徑賺取財
    物，為圖私利，與本案詐欺行為人共同詐騙告訴人，致告訴
    人財物受損，其所為自應予非難，兼衡告訴人受騙金額、被
    告否認犯行，且迄至本案言詞辯論終結前均未與告訴人達成
    和解，而未能賠償告訴人所受損失之犯後態度，及審酌被告
    自承其為國中畢業之智識程度、現與母親同住、未婚無小孩
    ，入監前從事餐飲業、月薪約3萬元之家庭生活經濟狀況（
    本院卷第174頁）等一切情狀，量處如主文所示之刑，並就
    併科罰金刑之部分諭知如易服勞役之折算標準，以資懲儆。
三、沒收
  ㈠洗錢防制法第18條第1項固規定：「犯第14條之罪，其所移轉
    、變更、掩飾、隱匿、收受、取得、持有、使用之財物或財
    產上利益，沒收之；犯第15條之罪，其所收受、持有、使用
    之財物或財產上利益，亦同。」為刑法沒收規定之特別規定
    ，自應優先於刑法相關規定予以適用，亦即就洗錢行為標的
    之財物或財產上利益，均應依洗錢防制法第18條規定沒收之
    。惟上開條文雖採義務沒收主義，卻未特別規定「不問屬於
    犯罪行為人與否，沒收之」，致該洗錢行為之標的是否限於
    行為人所有者始得宣告沒收，有所疑義，於此情形自應回歸
    適用原則性之規範，即參諸刑法第38條第2項前段規定，仍
    以屬於行為人所有者為限，始應予沒收。又犯罪所得，屬於
    犯罪行為人者，沒收之，於全部或一部不能沒收或不宜執行
    沒收時，追徵其價額，刑法第38條之1第1 項、第3 項定有
    明文。而共同正犯之犯罪所得，沒收或追徵，應就各人所分
    得之數額分別為之；先前對共同正犯採連帶沒收犯罪所得之
    見解，已不再援用及供參考（最高法院104 年第13次刑事庭
    會議決議意旨參照），所謂各人「所分得」，係指各人「對
    犯罪所得有事實上之處分權限」，法院應視具體個案之實際
    情形而為認定：倘若共同正犯各成員內部間，對於不法利得
    分配明確時，自應依各人實際分配所得沒收（最高法院104
    年度台上字第3937號判決參照）。經查：告訴人遭詐騙後所
    匯入之款項，係由被告所提領等情，業據本院認定如前，是
    此部分款項即3,000元核屬被告本案一般洗錢犯行所隱匿之
    犯罪所得，並未扣案，復無證據足認被告已返還予告訴人或
    交予詐欺行為人，而屬其所持有之洗錢行為標的之財物，揆
    諸前開說明，仍應適用洗錢防制法第18條第1項之規定沒收
    ，並依刑法第38條之1第3項規定，於全部或一部不能沒收或
    不宜執行沒收時，追徵其價額。
  ㈡至被告提領贓款所使用之華南銀行帳戶存摺，雖係供犯罪所
    用之物，惟未經扣案，該等物品本身不具財產之交易價值，
    單獨存在亦不具刑法上之非難性，沒收欠缺刑法上重要性，
    僅徒增開啟沒收程序之時間費用，爰依刑法第38條之2第2項
    規定，不予宣告沒收或追徵。　　
據上論斷，應依刑事訴訟法第299條第1項前段（依刑事判決精簡
原則，僅記載程序法條），判決如主文。
本案經檢察官王乙軒偵查起訴，檢察官王芷翎到庭執行職務。
中　　華　　民　　國　　111 　年　　9 　　月　　28　　日
                  刑事第三庭  審判長  法  官  黃怡瑜
　　　　　　　　　                    法  官  黃瀞儀
　　　　　　　　　                    法  官  李郁屏
以上正本證明與原本無異。
如不服本判決，應於判決送達後20日內向本院提出上訴狀（應抄
附繕本），並應敘述具體理由。其未敘述上訴理由者，應於上訴
期間屆滿後20日內向本院補提理由書 (均須按他造當事人之人數
附繕本 )「切勿逕送上級法院」。告訴人或被害人如對於本判決
不服者，應具備理由請求檢察官上訴，其上訴期間之計算係以檢
察官收受判決正本之日期為準。
因疫情而遲誤不變期間，得向法院聲請回復原狀。
                                      書記官  李登寶
中　　華　　民　　國　　111 　年　　9 　　月　　28　　日
附錄：本案論罪科刑法條全文
刑法第339條第1項
意圖為自己或第三人不法之所有，以詐術使人將本人或第三人之
物交付者，處5年以下有期徒刑、拘役或科或併科50萬元以下罰
金。
洗錢防制法第14條
有第二條各款所列洗錢行為者，處7年以下有期徒刑，併科新臺
幣5百萬元以下罰金。
前項之未遂犯罰之。
前二項情形，不得科以超過其特定犯罪所定最重本刑之刑。